---
title: "ANOVA_Goodness_Fit_independence_Statistics for Business and Economics"
author: "Miguel_Gomez"
date: "30/11/2021"
output:
  word_document: default
  html_document: default
---
Ejercicios libro Estadística para negocios y economía
Capítulo 12 Pruebas de bondad de ajuste e independencia

Ejercicio 6 



la suma de todas las proporciones hipoteticas siempre es 100%
k = 4 categor?as

PASO 1
Sistema de hipótesis:
H0: pi1 = 0.22, pi2 = 0.21, pi3 = 0.18, pi4 = 0.39
frente a pi1 = 0.21, pi2 = 0.30, pi3 = 0.15, pi4 = 0.34 
no representa ningun cambio en ninguna proporcion
H1: por lo menos alguna proporción es diferente al valor hipotetizado 
Nivel de significancia es del 1%.

-------------------------------------------------------------------------------
 DESCRIPTION PROPORCIONES HIPOTÉTICAS
 numero de d?as       categor?a      proporción (1999) 
 tarjetas de credito     1              0.22 = pi1^0
 Tarjeta de débito       2              0.21 = pi2^0
 Cheque personal         3              0.18 = pi3^0
 Efectivo                4              0.39 = pi4^0
-------------------------------------------------------------------------------

```{r}
n=220
k_1=4 #categorias
p_h = c(0.22, 0.21, 0.18, 0.39)  # proporciones hipotéticas
e_1=p_h*n
#calculo prop observadas
f_f = c(46, 67, 33, 74) #freciencias observadas
p_o= f_f/n 

diferencia_porcentajes=p_o-p_h
```
a) Con α . 0.01, ¿se puede concluir que en este periodo de cuatro años, de 1999 a 2003, se 
ha generado un cambio en la manera en que los clientes pagan sus compras en las tiendas? 
¿Cuál es el valor-p?

```{r}
alpha_1=0.05
# calculo valor p (PASO 3)

# calculo del estad?stico de prueba
est_prueba_1= sum( (f_f - e_1)^2 / e_1)
# mi estadistico de prueba da 12.20635
```

 PASO 3
 establecer la región crítica 
 
```{r}
percentil_chi_1 = qchisq(p = alpha_1, df = k_1 - 1, lower.tail = F)
# 11.34487

p_value_1 = pchisq(q = est_prueba_1, df = k_1 - 1, lower.tail = FALSE) 
# el valor p es igual a 0.006708693
```


Respuestas

a1). Se puede concluir que hay un cambio en como los clientes pagan sus cuentas en las tiendas pues el estadístico de prueba se encuentra en la región de rechazo que niega la igualdad entre proporciones de frecuencias observadas (datos 2003) e hipotecas (datos 1999).


A2). el p valor es = 0.006708693

b) A partir de los datos muestrales de 2003, calcule el porcentaje de uso de cada método de pago. 
¿Cuál parece haber sido el principal o los principales cambios ocurridos en este periodo de cuatro años?


-------------------------------------------------------------------------------
 DESCRIPTION PROPORCIONES OBSERVADAS (2003)
numero de d?as       categor?a      proporción (2003) doferemcia de porcentaje con 1999
tarjetas de credito     1              0.21 = pi1^0        -0.01090909
Tarjeta de débito       2              0.30 = pi2^0         0.09454545
Cheque personal         3              0.15 = pi3^0        -0.03000000
Efectivo                4              0.34 = pi4^0        -0.05363636
-------------------------------------------------------------------------------


```{r}
diferencia_porcentajes=p_o-p_h #diferencia entre proporciones de 1999 y 2003

```
respuesta b

Las formas de pago que reportan un mayor cambio son las de tarjeta debito con un incremento de 9.45% y el efectivo con una disminución del 5.36% con respecto al 1999.

c) ¿Qué porcentaje de los pagos se efectuó con tarjeta (de crédito o de débito) en 2003?

Respuesta c
El 30% de los pagos en el 2003 se efectúa con tarjeta débito, mientras el 21% de los pagos se efectuó con tarjeta de crédito.


16. El interés por fuentes alternativas de energía se incrementa a medida que aumenta el precio del petróleo. En un estudio de Financial Times/Harris Poll se entrevistó a ciudadanos en seis paises para evaluar sus actitudes hacia diversas formas alternas de energía (sitio web de Harris Interactive, 27 de febrero de 2008). Los datos de la siguiente tabla representan una parte de los hallazgos de la encuesta acerca de si las personas están a favor o en contra de la construcción de nuevas plantas de energía nuclear.

-------------------------------------------------------------------------------
 Respuesta: 
          1 = muy favorable
          2 = Más a favor que en contra 
          3 = En contra más que a favor 
          4 = Muy en contra 
 carrera:
          1 = Gran Bretaña 
          2 = Francia
          3 = Italia
          4 = España 
          5 = Alemania
          6 = Estados Unidos
-------------------------------------------------------------------------------

```{r}
#creando los vectores 

c1 = c(141, 348, 381, 217)
c2 = c(161, 366, 334, 215)
c3 = c(298, 309, 219, 219)
c4 = c(133, 222, 311, 443)
c5 = c(128, 272, 322, 389)
c6 = c(204, 326, 316, 174)
me = matrix(c(c1, c2, c3,c4, c5, c6),
                    nrow = 4,
                    ncol = 6)

n_2  = sum(me) 
chisq.test(me)

nc_2=6
nf_2=4
alpha_2=0.05
```
PASO 1
proponer o armar nuestro sistema de hipótesis 
Sistema de hipótesis:
H0: la actitud hacia la construcción de nuevas plantas de energía nuclear es independiente del país
frente a 
H1: la actitud hacia la construcción de nuevas plantas de energía nuclear NO es independiente del país
PONIENDO EL NIVEL DE SIGNIFICANCIA

```{r}
alpha = 0.05 #nivel de significancia en este caso esta del 95% si quiero 97% pongo 0.03

perfil_f = rowSums(me)   # perfil fila: totales por fila
#me da la suma de cada fila en este caso son 3 filas me da 3 valores en una fila
#es decir me da la suma de cada fila ordenados en una fila

perfil_c = colSums(me)   # perfil columna: totales por columna
#me da la suma de las columnas en este caso son 4 me deben aparecer 4 valores en forma de fila 

```

```{r}
tabla_f = matrix(data = rep(perfil_f, nc_2), nrow = nf_2, ncol = nc_2, byrow = FALSE)# aqui creamos una matriz con los valores 
#resultantes de la suma de cada fila repetidos los prolonga por columna hasta completar 
#el arreglo matricial 
tabla_c = matrix(data = rep(perfil_c, nf_2), nrow = nf_2, ncol = nc_2, byrow = TRUE)
#los resultados de la sumatoria de cada columna los da en una fila y simplemente se repite 
#hasta completar el arreglo en forma matricial


e_2 = tabla_f * tabla_c / n_2  # frecuencias esperadas
#dadas en forma matricial 
```

```{r}
#PASO 2 
# calculo del estadistico de prueba
est_prueba_2 = sum( (me - e_2)^2 / e_2 )
#est_prueba_2 = 425.4063
# PASO 3
# establecer la regi?n critica
percentil_chi_2 = qchisq(p = alpha_2, df = (nf_2-1)*(nc_2-1), lower.tail = FALSE)
#24.99579
# valor p
valor_p_2 = pchisq(q = est_prueba_2, df = (nc_2 - 1)*(nf_2 - 1), lower.tail = FALSE)
# 3.133381e-81
```
se rechaza la hipótesis nula es decir las variables no son dependientes


a) ¿Qué tan grande fue la muestra en esta encuesta? ???????????????????????????


b) Realice una prueba de hipótesis para determinar si la actitud hacia la construcción de nuevas plantas de energía nuclear es independiente del país. ¿Cuál es su conclusión?
Como el estadístico de prueba chi^2 = 425.4063 pertenece a la región critica (RC) pues 425.4063 > 24.99579, entonces SI se rechaza la hipótesis nula (H0). 

Como se ha rechazo la hipótesis nula, entonces se concluye que hay suficiente evidencia en la muestra para establecer que la construcción de nuevas plantas de energía nuclear NO es independiente del país.

c) Utilizando el porcentaje de respuestas “muy a favor” y “más a favor que en contra”, ¿qué país tiene la actitud más favorable hacia la construcción de nuevas plantas de energía nuclear? ¿Cuál tiene la actitud menos favorable?

Teniendo en cuenta los segmentos “muy a favor” y “más a favor que en contra” Italia, mientras el menos favorable es España.


```{r}
porcentaje_me= (me/n_2)*100
```

12. La Encuesta de satisfacción de clientes de restaurantes de Consumer Reports se basa en más de 148 599 visitas a diferentes cadenas de restaurantes de servicio completo (sitio web de Consumer Reports). Una de las variables en el estudio es el precio de los alimentos, la cantidad promedio que paga una persona por la comida y la bebida, menos la propina. Suponga que un reportero del Sun Coast Times cree que sería de interés para sus lectores realizar un estudio similar en los restaurantes ubicados en la zona del Grand Strand en Myrtle Beach, Carolina del Sur. El reportero seleccionó una muestra de ocho restaurantes de mariscos (Seafood) ocho italianos (Italian) y ocho de carnes (Steakhouse). Los datos a continuación muestran los precios de la comida en dólares de los 24 negocios muestreados. Utilice α   0.05 para probar si hay una diferencia significativa entre el precio medio de la comida en los tres tipos de restaurantes.

```{r}
#creando los vectores 

cost = c(12, 13, 15, 17, 18, 20, 17, 24, 16, 18, 17, 26, 23, 15, 19, 18,24, 19, 23, 25, 21, 22, 27, 31)
tipo_rest = c('italian','italian','italian','italian','italian','italian','italian','italian',
              'seafood','seafood','seafood','seafood','seafood','seafood','seafood','seafood'
              ,'steakhouse','steakhouse','steakhouse','steakhouse','steakhouse','steakhouse','steakhouse','steakhouse')

restaurant = matrix(c(cost, tipo_rest),nrow = 24,ncol = 2, dimnames = list(c(),c('cost','tipo_rest')))


```
Probando los principales supuestos para poder aplicar ANOVA 1. Las distribuciones deben ser normales, se hace con cualquier test de normalidad que se ajuste a la muestra.

Normalidad
H_o: Las observaciones se distribuyen normal
H_1: Las observaciones No se distribuyen de forma normal.

```{r}
tapply(cost, tipo_rest, shapiro.test)
```

2. Homocedasticidad es igualdad de varianzas es decir que la varianza en cada una de las poblaciones es igual. Se hace mediante el test de bartlett

Homocedasticidad
H_o: La variabilidad del costo en cada tipo de restaurante es igual
H_1: La variabilidad del costo en cada tipo de restaurante NO es igual

```{r}
tapply(cost, tipo_rest, sd)
#H_o: las varianzas son id?nticas en 
#todos los grupos
bartlett.test(cost, tipo_rest )
bartlett.test(cost ~ tipo_rest, restaurant)#barlett test segmanetado por tipo_rest 
```

Al aplicar el test de bartlett obtuvimos un valor mayor a 0.05 es decir que NO rechazamos la hipotesis nula, por lo tanto las varianzas son iguales.

3. tercer supuesto independencia de las variables, se hace con el test de durming watson 

Independencia de las observaciones
H_o: Las observaciones son independientes
H_1: Las observaciones NO son independientes

```{r}
library(lmtest)
dwtest(cost ~ tipo_rest)
```

p valor mayor que 0.05 por lo tanto no rechazo la hipotesis
es decir las observaciones son independientes.

Aplicacion del ANOVA 
```{r}
med_ita=mean(cost[tipo_rest == "italian"])
med_seaf=mean(cost[tipo_rest == "seafood"])
med_stk=mean(cost[tipo_rest == "steakhouse"])
med_c=mean(cost)
tapply(cost, tipo_rest, mean)

var_x=((med_ita-med_c)^2+(med_seaf-med_c)^2+
         (med_stk-med_c)^2)/(3-1)


n=length(cost[tipo_rest == "italian"])
var=n*var_x

var_ita=var(cost[tipo_rest == "italian"])
var_seaf=var(cost[tipo_rest == "seafood"])
var_stk=var(cost[tipo_rest == "steakhouse"])
var_dentro=(var_ita+var_seaf+var_stk)/3
prueba=tapply(cost, tipo_rest, var)
vardentro=sum(prueba)/3


ANOVA1=aov(formula=cost ~ tipo_rest)
summary(ANOVA1)


#las medias son diferentes porque el valor p es menor a 0.05
SCTR=n*((med_ita-med_c)^2+(med_seaf-med_c)^2+
          (med_stk-med_c)^2)

SCE=(n-1)*(var_ita+var_seaf+var_stk)
```

Gráfica de diferencia de medias 

```{r}
## grafica de diferencia de medias 
library(RcmdrMisc)
windows()
plotMeans(cost, tipo_rest, error.bars = "conf.int", 
          xlab = "tipo de restaurante", main = "Gr?fico de medias por tipo de restaurante", 
          ylab = "Costo")
```

Aplicando prueba de Tukey

```{r}

TukeyHSD(ANOVA1, "tipo_rest")
```


De acuerdo con los resultados de la prueba Tukey, se puede concluir que las medias entre los costos de seafood-italian no son diferentes, mientras que steakhouse -italian y steakhouse-seafood si difieren.
